【裁判字號】    94,交聲更(一),29
【裁判日期】    950529
【裁判案由】    違反道路交通管理處罰條例聲明異議
【裁判全文】
臺灣桃園地方法院刑事交通事件裁定  94年度交聲更(一)字第29號
原處分機關  交通部公路總局新竹區監理所桃園監理站
異  議  人
即受處分人  甲○○
代  理  人  乙○○
上列受處分人因違反道路交通管理處罰條例案件，對於交通部公
路總局新竹區監理所桃園監理站中華民國93年5 月20日所為之桃
監裁罰字第裁52－DIA073140 號處分聲明異議，經本院於93年9
月23日以93年度交聲字第311 號裁定後，異議人提起抗告，經臺
灣高等法院於93年11月22日以93年度交抗字第761 號裁定發回本
院更為裁定，本院94年8 月23日以94年度交聲更字第3 號裁定後
，異議人提起抗告，經臺灣高等法院於94年10月31日以93年度交
抗字第682 號裁定發回本院更為裁定，本院裁定如下：
    主    文
原處分撤銷。
甲○○汽車駕駛人，轉彎車不讓直行車先行，處罰鍰貳佰元，記
違規點數壹點。又汽車駕駛人，駕駛汽車違反道路交通安全規則
，因而肇事致人受傷，吊扣駕駛執照個月。
    理    由
一、原處分意旨略以：異議人即受處分人甲○○於民國92年12月
    25日23時30分許，駕駛車牌號碼：6Q─3626號自用小客車，
    沿桃園縣八德市○○路由中壢往桃園方向行駛內側車道，行
    至桃園市○○路與中山路1496巷之設有閃光號誌管制三岔路
    口之際，欲左轉進入中山路1496巷時，竟未讓直行車先行，
    而與對向由黃萬和所騎，沿中山路直行之車牌號碼：BYI －
    217 號重型機車發生碰撞，造成黃萬和受有左肩韌帶斷裂傷
    ，經桃園縣政府警察局交通隊以異議人違反道路交通管理處
    罰條例第48條第1 項第6 款及第61條第3 項轉彎車未讓直行
    車先行及肇事致人受傷之規定，製開桃警局交字第裁52－DI
    A073140 號違規通知單舉發，又本案違規通知單因招領逾期
    於93年3 月11日退回原舉發單位，該站遂依前開條例第48條
    第1 項第6 款、第61條第3 項、第63條第1 項第1 款及違反
    道路交通管理事件統一裁罰基準及處理細則第41條第4 項規
    定填製桃監裁罰字第裁52－DIA073140 號裁決書，處罰異議
    人銀元300 元即新臺幣900 元罰鍰，吊扣駕駛執照3 個月並
    記違規點數1 點等語。
二、本件聲明異議意旨略以：伊固不否認有於上開時、地，因轉
    彎之際未禮讓直行車先行，致與黃萬和所騎乘重型機車發生
    碰撞等情，惟辯稱黃萬和是否因本件車禍事故而受有傷害，
    不無疑問，又原處分裁處吊扣駕駛執照3 個月部分，因違反
    比例原則、便宜原則，故認應屬不罰，另依行政罰法第19條
    規定，參照德違反秩序罰法第47條及奧地利行政罰法第34條
    、第56條等相關規定之立法而擬有所明文立法之「便宜原則
    」及我國行政程序法第7 條各款規定之「比例原則」，原裁
    決所為處罰亦顯有過重情形等語，為此聲明異議。
三、按汽車駕駛人轉彎時，轉彎車不讓直行車先行者，處200 元
    以上600 元以下罰鍰（即新臺幣300 元以上1,800 元以下罰
    鍰）；又汽車駕駛人，駕駛汽車違反道路交通安全規則，因
    而肇事致人受傷者，吊扣其駕駛執照3 個月至6 個月；汽車
    駕駛人有左列各款所列條款之一者，除依原條款處罰鍰外，
    並予記點：一有第48條情形之一者，各記違規點數1 點，道
    路交通管理處罰條例第48條第1 項第6 款、第61條第3 項及
    第63條第1項 第1 項第1 款分別定有明文。
四、經查：
  (一)本件異議人違反道路交通管理處罰條例並由交通部公路總局
    新竹區監理所桃園監理站為上開裁罰，異議人所受裁罰其性
    質為行政罰，有關「從新從輕」原則之適用，自應適用94
    年2 月5 日發布，發佈後1 年即95年2 月5 日施行之行政罰
    法之規定，而該法第5 條規定：「行為後法律或自治條例有
    變更者，適用行政機關最初裁處時之法律或自治條例。但裁
    處前之法律或自治條例有利於受處罰者，適用最有利於受處
    罰者之規定」。依此規定，比較新舊法適用時，其比較之時
    點，係以行為時起，至行政機關最初裁處時止，法律或自治
    條例有變更者，始有比較新舊法之問題，若行政機關為最初
    裁處後，法律或自治條例始生變更者，自仍應適用行政機關
    最初裁處時之法律或自治條例。本件異議人違規行為發生於
    92年12月25日，行政機關即交通部公路總局新竹區監理所桃
    園監理站則係於93年5 月27日為上開裁處，有交通部公路總
    局新竹區監理所桃園監理站違反道路交通管理事件裁決書1
    份在卷可稽，且為異議人所不爭執，而與本案有關之道路交
    通管理處罰條例第61條第3 項（詳如後述）既係於93年4 月
    21 日 始經總統公布，並經主管機關交通部及內政部令於同
    年7 月1 日開始施行，揆諸前揭說明，於交通部公路總局新
    竹區監理所桃園監理站為上開裁處時，所依循之法條並未修
    正，自無比較新舊法之問題，合先敘明。
  (二)異議人甲○○有於92年12月25日23時30分許，駕駛自小客車
    沿桃園縣八德市○○路由中壢往桃園方向行駛內側車道，行
    至桃園市○○路與中山路1496巷之設有閃光號誌管制三岔路
    口之際，欲左轉進入中山路1496巷時，因未禮讓直行車先行
    ，而與對向由黃萬和所騎乘，沿該段中山路直行之重型機車
    發生碰撞等情，為異議人所不否認，核與黃萬和於警訊中供
    述明確，並有道路交通事故現場圖、道路交通事故調查報告
    表(一)(二)、現場照片等附卷可稽。雖異議人質疑黃萬和是否因
    本件車禍事故而受有傷害云云。惟依異議人於警詢中陳稱：
    車禍現場，對方駕駛人左肩有受傷等語；黃萬和於警詢中亦
    陳稱：伊因車禍事故受有左肩韌帶斷裂傷等語，有警詢筆錄
    2 份在卷可稽，而徵諸異議人、黃萬和二人於警詢中之陳述
    ，既係緊接於案發當時，記憶清晰所製作，且參以斯時所為
    之陳述，通常較少受干預及權衡利害得失，所言自較為可採
    信，堪認黃萬和確實因本件車禍事故受有左肩韌帶斷裂之傷
    害無誤，異議人此部分辯稱，不可採信。是異議人確實有於
    前揭時、地因駕駛汽車於轉彎時，未禮讓直行之黃萬和所騎
    乘之機車先行之違規行為，以致發生車禍事故，並造成黃萬
    和受有傷害之情事，甚為明確。
  (三)異議人雖再辯稱原處分裁處吊扣駕駛執照3 個月部分，認有
    違反比例原則、便宜原則，應屬不罰云云，惟按道路交通管
    理處罰條例第61條第3 項規定「汽車駕駛人，駕駛汽車違反
    道路交通安全規則，因而肇事致人受傷者，吊扣其駕駛執照
    3 個月至6 個月」，乃係在責令汽車駕駛人善盡行車安全之
    社會責任，屬維持社會秩序及增進公共利益所必要，而該條
    對汽車駕駛人課以吊扣駕駛執照3 個月至6 個月之罰則是否
    符合比例等原則，核屬修法上問題（該條第3 項於93年4 月
    21 日 修正，並於93年7 月1 日實施，已區分致人受「輕傷
    」、「重傷」而異其處理，惟本案並無不能適用修法後之規
    定，已如前所述），與本案無涉，而異議人既有前揭駕駛車
    輛於轉彎之際，未禮讓直行車先行之違反道路交通安全規則
    行為，並因而肇事致人受傷之情事，如前所述，自應依該法
    條對異議人科以吊扣駕駛執照之處分至明，異議人此部分辯
    解，實不足採。
  (四)本件舉發違反道路交通管理事件通知單，係由桃園縣警察局
    交通隊以掛號郵寄異議人位於桃園縣中壢市○○街322 巷
    112 號之住所，因郵務人員未能會晤異議人，而異議人亦未
    於該招領期間內向該郵政機關領取而退回原寄發單位，此有
    蓋有「逾期招領」之桃園縣警察局交通隊所寄之信封乙紙可
    稽，堪認異議人所稱未收到舉發違反道路交通管理事件通知
    單一節屬實。又依違反道路交通管理事件統一裁罰基準及處
    理細則第五條規定，處理違反道路交通管理事件，有關文書
    之送達程序，依行政程序法之規定，是舉發單位應依該法第
    72條、第73條之規定，對受處分人之住居所、事務所或營業
    所為郵寄送達或留置送達，倘不能依前開方法送達時，可依
    同法第74條規定為寄存送達，或倘有同法第78條第1 項各款
    所示情形者，可依申請或依職權為公示送達。本件舉發單位
    將舉發違反道路交通管理事件通知單以掛號郵寄異議人前開
    住所地址後，因未能會晤異議人而為招領，後郵政關機以招
    領逾期於93年3 月11日退回原舉發單位，原舉發單位即應查
    明異議人是否有行政程序法第78條第1 項之公示送達之原因
    ，而依職權逕予公示送達，或再以郵務或寄存送達予異議人
    ，然依卷附原處分機關所檢送之資料，並無任何有關公示送
    達或寄存送達之證明，自難認本件舉發違反道路交通管理事
    件通知單已合法送達予異議人。是本件異議人既未收受舉發
    違反道路交通管理事件通知單，舉發違規之送達程序即有瑕
    疵，此已足致異議人喪失於收受前開通知單後15日內自動依
    最低額繳納罰鍰之利益，原處分機關據此逕以裁處異議人，
    尚難認適法。
四、綜上所述，本件原處分雖有前揭違誤，惟異議人既有前述之
    違規事實，自應由本院撤銷原處分，並依道路交通管理處罰
    條例第48條第1 項第6 款、第63條第1 項第1 款、修正前之
    道路交通管理處罰條例第61條第3 項之規定裁定如主文第2
    項所示。
五、至異議人雖已於93年5 月26日至交通部公路總局新竹區監理
    所繳納罰鍰新臺幣900 元，並於同年至該站辦理吊扣駕駛執
    照3 個月執行完畢，然聲明異議事件除法院已依職權或依原
    處罰機關或受處分人之聲請，有停止執行之裁定外，原裁決
    依下列規定處理之：一罰鍰或追繳欠費者，所收繳之罰鍰及
    欠費暫予登記。二吊扣汽車牌照或駕駛執照者，仍依規定執
    行，如執行吊扣期間已屆滿而法院尚未裁定確定者，應即發
    還該汽車牌照或駕駛執照；而前項各款，應俟法院裁定確定
    後，依其裁定執行之，道路交通管理事件統一裁罰基準及處
    理細則第60條第1 項第1 款、第2 款、第2 項定有明文，則
    本案自應由相關單位依前開規定辦理，將所收繳之罰緩暫予
    登記，另發還汽車駕駛執照，並俟法院裁定確定後，依裁定
    執行，若有溢收罰鍰部分，亦予退還為是，併此敘明。
據上論斷，應依道路交通管理處罰條例第87條第2 項，道路交通
案件處理辦法第20條前段，裁定如主文。
中    華      民      國  95      年    5  月    29   日
                            臺灣桃園地方法院交通法庭
                                  法  官  賴淑美
上正本證明與原本無異。
如不服本裁定，應於送達後5 日內，向本院提出抗告狀。
                                  書記官  陳育君
中    華      民      國    95   年    5    月  29    日


司法院資訊處製作；財團法人民間司法改革基金會備份。
